【裁判字號】    90,台上,7766
【裁判日期】    901220
【裁判案由】    業務過失致人於死
【裁判全文】
最高法院刑事判決                                九十年度台上字第七七六六號
    上  訴  人  台灣高等法院高雄分院檢察署檢察官
    被      告  甲○○
    選任辯護人  蘇吉雄律師
                陳雅娟律師
右上訴人因被告業務過失致人於死案件，不服台灣高等法院高雄分院中華民國八十七
年十月二十二日第二審判決（八十七年度上訴字第一五二八號，起訴案號：台灣高雄
地方法院檢察署八十五年度偵字第一一九一號），提起上訴，本院判決如左：
    主  文
原判決撤銷，發回台灣高等法院高雄分院。
    理  由
本件原判決以檢察官公訴意旨略稱，被告甲○○係高雄長庚醫院兒童外科主治醫師，
為從事醫療業務之人，於民國八十四年十一月二十二日十五時五十五分，為病童李柏
妤進行總膽管囊手術，切除囊腫和膽囊，再以闌尾銜接總肝管和十二指腸完成膽道重
建，並放置引流管，當日二十時許手術完成，送回一般病房接受術後觀察照顧，手術
完成後應注意觀察引流管顏色及注意病人有無內出血之病徵出現，以防止因內出血造
成生命危險，而依當時情形又無不能注意之情形，竟疏未注意，未確實為聽診、驗血
、量胃腸蠕動音及照Ｘ光等必要醫療行為，而於手術後第三天即同年月二十五日十七
時四十分，李柏妤被發覺伏爬在病床上，經送急診室急救，因腹內大量出血急救不及
，於同日十八時四十五分宣告死亡，因認被告涉犯刑法第二百七十六條第二項之業務
過失致死罪嫌等情。惟經審理結果，認為不能證明被告犯罪，乃撤銷第一審論處被告
從事業務之人，因業務上之過失致人於死罪刑之判決，改判諭知被告無罪。固非無見
。
惟查：(一)、心證之形成由來於證據，證據證明力判斷之正確與否，應視其應行調查之
證據已否盡其調查之職責而定，如有應該調查之證據未予調查，不特心證形成之條件
未臻完備，且所形成之心證，因受調查證據範圍之限制，亦無從形成正確之心證，從
而亦影響真實之發見。查本件曾送請行政院衛生署醫事審議委員會（下稱委員會）三
次鑑定，原判決採擇第二、三次之鑑定意見「滲血時間為十三時以後，大量出血在十
六時三十分之前」作為被告無罪判決之依據，然該委員會三次鑑定均認「病童之死亡
係腹內出血導致出血性休克死亡結果，如能及早發現腹內出血，立即進行剖腹探查手
術及輸血，應可挽回病童之生命，本件醫療過程確有疏失之處」，該委員會對於出血
時間，第一次鑑定推斷為上午九時至十七時四十分之間，第二、三次鑑定推斷為滲血
時間為十三時以後，大量出血在十六時三十分之前，然依據病童護理紀錄單之記載（
見第一審卷第三十四頁後），病童於八十四年十一月二十五日上午九時及十三時均有
引流管滲（YELLOW －REDDISH）引流液之記載；而第二、三次鑑定書係依據第一審卷
被告所提出之證物編號一之試管之液體（見第一審卷第三十一頁）認定該試管內之液
體為腹水，當時（上午九時）病童尚未大量出血（見第一審卷第六十八頁第五、六行
、第一○九頁第五、六行），然該證據係被告八十五年六月十七日提出作為顏色參酌
之用，何得能認為該液體即為病童所引流之腹水？又該鑑定書依據護理紀錄來推斷「
尚未大量出血」，似認在該日上午九時病童體內應已有少量出血；又依據鑑定證人宋
秉洸於原審證稱「依據其十幾年之外科經驗，病人開刀第一天引流會紅色，第二天會
變淡，如功能較好第三天會變淡紅或黃」（見原審卷第九十二頁第一、二、三行），
本件病童開刀後引流液第一、二天係黃色，卻於第三天呈現（YELLOW－REDDISH ）與
一般外科手術經驗相反，且在護理紀錄單上上午九點觀察，病童體溫下降、呼吸有偶
快現象（見一審卷第三十五頁），又參照病童於八十四年十一月七日住院之生命徵象
紀錄表其脈搏九十二至一二○次之間（見置於卷外超厚之部分病歷第一頁），病童此
次住院手術，術前在九二至一一六次之間，術後第一日（二十三日二十時以前）脈搏
未超過一二四次，但之後即有脈搏加快之現象，至二十五日十三時之後脈搏即有陸續
減慢之現象，此是否與漸進性之出血相關？又前揭鑑定書一致認為該病童係因腹內出
血導致死亡結果，但何種原因造成腹內出血？究係因吻合滲漏（見第一審卷第一一四
頁）或因腹內止血處綁線脫落或因電燒止血血塊之脫落？凡此各端均與被告責任之判
斷，至關重要，原審未詳細查明，即為被告無罪之判決，自有調查未盡之違失。(二)、
實施刑事訴訟程序之公務員，應於被告有利、不利之情形應一律注意，刑事訴訟法第
二條第一項定有明文。於本案解剖時在場之證人陳道實醫師於第一審證稱「手術後怕
感冒、出血，而出血部分由醫師判定，如有出血，體內血量減少，初期心跳會加快，
會冒冷汗，出血要量蠕動音，例行檢查血色素，應在手術後二十四小時開驗血單，在
病人有發冷、腹漲疼痛時，即有漸進性出血，小孩對痛及手術後疼痛分辨不清，不能
說是五點以後急性大出血，企圖以不可預期之方法逃避醫療責任，而推向護理照護責
任」（見第一審卷第八十二頁正反面），似被告如有例行查病童之血色素、量蠕動音
，自能早期發現病童之腹內出血加以處理，避免死亡之結果。原審對於此不利被告之
證言，未予採擇，亦未說明取捨之心證理由，亦有判決理由不備之違法。以上或為檢
察官上訴意旨所指摘，或為本院得依職權調查之事項，應認原判決有撤銷發回更審之
原因。
據上論結，應依刑事訴訟法第三百九十七條、第四百零一條，判決如主文。
中      華      民      國     九十     年     十二     月     二十     日
                              最高法院刑事第十庭
                                  審判長法官  陳  炳  煌
                                        法官  陳  正  庸
                                        法官  韓  金  秀
                                        法官  吳  信  銘
                                        法官  徐  文  亮
      右正本證明與原本無異
                                              書  記  官
中      華      民      國     九十     年     十二     月    二十六    日


司法院資訊處製作；財團法人民間司法改革基金會備份。
